最高法院刑事判決　　　　　　一○○年度台上字第六八五五號
上　訴　人　鍾銘杰
選任辯護人　黃文明律師 
上　訴　人　駱宗麟
選任辯護人　楊敏宏律師
上列上訴人等因強盜案件，不服台灣高等法院中華民國一００年
八月十九日第二審判決（一００年度上訴字第九００號，起訴案
號：台灣桃園地方法院檢察署九十九年度少連偵字第一二七號）
，提起上訴，本院判決如下：
    主  文
上訴駁回。
    理  由
按刑事訴訟法第三百七十七條規定，上訴於第三審法院，非以判
決違背法令為理由，不得為之。是提起第三審上訴，應以原判決
違背法令為理由，係屬法定要件。如果上訴理由書狀並未依據卷
內訴訟資料，具體指摘原判決不適用何種法則或如何適用不當，
或所指摘原判決違法情事，顯與法律規定得為第三審上訴理由之
違法情形，不相適合時，均應認其上訴為違背法律上之程式，予
以駁回。本件原審經審理結果，認為上訴人鍾銘杰有如原判決事
實欄（下稱事實欄）一之（一）所記載與正犯涂兆權（經第一審
判處罪刑確定）、少年黃○○（人別資料詳卷）結夥攜帶兇器強
盜印尼籍被害人哈迪（HADI WIDIYANTO）之財物未遂；上訴人駱
宗麟（係成年人）、鍾銘杰（下稱上訴人等二人）有如事實欄一
之（二）至（四）所記載與正犯涂兆權、少年黃○○、許○○、
彭○○（下稱黃○○等三人）、葉○○（以上三人之人別資料均
詳卷），先後結夥攜帶兇器強盜泰國籍被害人猜那（KAEOKO CHA
INAT）、山立（CHUMTHI SMARIT）之財物未遂（即事實欄一之〈
二〉、〈三〉）、結夥攜帶兇器同時強盜菲律賓籍被害人阿南（
MANUBAY ALLAN VILLANUEVA）、林玉姿（ABALOS AGENSCEREZO，
原判決載為ABALOS AGENS CREZO）之財物既遂（即事實欄一之〈
四〉）；上訴人等二人有事實欄一之（五）所記載與少年黃○○
、許○○、曾○○（人別資料詳卷）結夥攜帶兇器同時強盜泰國
籍被害人鍾沙（SASEN KHAJORNSAK）、宋飛（SOMPHET MOONSOOT
，原判決載為SOMPHET ）之財物未遂等犯行，罪證均明確，因而
撤銷第一審關於鍾銘杰所犯如事實欄一之（一）部分之科刑判決
，改判論鍾銘杰以結夥攜帶兇器強盜未遂罪，處有期徒刑三年六
月；及撤銷第一審關於駱宗麟犯如事實欄一之（四）及（五）部
分之科刑判決，均依想像競合犯，從一重處斷，改判論鍾銘杰以
成年人與少年犯結夥攜帶兇器強盜罪，處有期徒刑八年二月；又
成年人與少年犯結夥攜帶兇器強盜未遂罪，處有期徒刑四年二月
。另維持第一審關於鍾銘杰犯如事實欄一之（二）、（三）及（
五）部分，論以結夥攜帶兇器強盜未遂三罪（其中事實欄一之（
五）部分，係依想像競合犯，從一重處斷），各處有期徒刑三年
八月；又犯如事實欄一之（四）部分，論以結夥攜帶兇器強盜罪
（亦依想像競合犯從一重處斷），處有期徒刑七年二月；及維持
第一審關於駱宗麟犯如事實欄一之（二）及（三）部分，論以成
年人與少年犯結夥攜帶兇器強盜未遂二罪，各處有期徒刑四年六
月等部分之判決，駁回其二人該部分在第二審之上訴。並就鍾銘
杰、駱宗麟上開撤銷改判與上訴駁回部分所處之刑，依序定應執
行刑為有期徒刑十一年、十一年六月。已詳敘調查、取捨證據之
結果及憑以認定犯罪事實之心證理由，對於駱宗麟否認犯行部分
之供詞及其所辯各節認非可採，亦詳加指駁。從形式上觀察，原
判決並無足以影響判決結果之違法情形存在。鍾銘杰上訴意旨略
以：（一）、依證人即被害之外籍勞工（下稱外勞）猜那、山立
於警詢及偵訊時所述，參以鍾銘杰僅有傷害之犯意及行為，原審
未採上開對鍾銘杰有利之證據，亦未說明其不採之理由，有判決
不備理由之違法。（二）、依證人哈迪、猜那、山立及林玉姿於
警詢、偵訊時指證被害之經過，參以證人即「泰國小吃店」店主
張玫力於偵查中證稱：「……看到山立從學校巷子跑過來跟我求
救，但我沒看到有人追山立……」等語，可證上開被害人均未達
於不能抗拒之程度，鍾銘杰應僅構成恐嚇取財罪，原審依強盜論
處罪刑，有判決適用法則不當之違誤。（三）、關於被害人山立
部分，鍾銘杰當時與黃○○等三人相距甚遠，亦無得構成犯意聯
絡或行為分擔，原審就上開有利鍾銘杰之證據未予審酌，有應於
審判期日調查之證據而未予調查及判決理由不備之違法。（四）
、證人黃○○於第一審就被害人山立部分，證稱：「我沒有跟他
們說過我要跟外勞要錢，我過去外勞那邊是我自己跟外勞說要錢
。」「他們不知道我有跟外勞說要錢。」「（可是你不是說全部
人都圍著外勞嗎，你跟外勞說你要搶錢，他們怎麼會不知道？）
只有三個人圍著，我、彭○○、葉○○」等情。又同案被告涂兆
權、駱宗麟於原審均證稱：僅是要去毆打外勞，事前並沒有說要
去向外勞索取財物，該等外勞並沒有不能抗拒之情，鍾銘杰並未
毆打外勞，亦無向外勞索取財物等語。由上開證述可知鍾銘杰實
無與黃○○等三人為強盜之犯意聯絡或行為分擔，原審關於上開
證據恝置不論，自屬違背證據法則等語。駱宗麟上訴意旨略以：
（一）原判決關於駱宗麟部分，除亦有鍾銘杰上訴意旨（一）、
（二）所述之違法情形外，尚有下列判決不備理由之違誤： 1、
依證人即被害人鍾沙、宋飛於警詢、偵訊時之陳述，足證其等未
達於不能抗拒之程度，原審未說明不採納該有利於駱宗麟之證據
之理由，遽行論處駱宗麟強盜罪刑。 2、駱宗麟於原審已爭執鍾
銘杰、黃○○及葉○○、彭○○、許○○、曾○○（下稱葉○○
等四人）之警詢筆錄，為審判外之陳述，偵訊筆錄未經對質詰問
，俱無證據能力，原審仍採為證據。又除共同被告之自白、陳述
外，尚須其他補強證據，作為犯罪之佐證，公訴人並未提出相關
補強證據，以證明其等於攔阻外勞前已有強盜之犯意聯絡，原審
即行認定駱宗麟係本案之共同正犯。（二）、原判決事實欄雖載
述：先以中文向被害人山立索取財物未果云云，然依山立於警詢
及偵訊時之證言，其不懂中文，亦不曉得駱宗麟等人是否要搶其
身上財物，因此駱宗麟等人是否以中文向山立索取財物一節，尚
有疑義，原判決憑以認定事實之證據，與卷內資料不合，有證據
上理由矛盾之違法等語。惟按：（一）、採證認事、取捨證據及
證據證明力之判斷，乃事實審法院之職權，苟其採證認事之論斷
無違證據法則，即不容指為違法。原判決認定上訴人等二人有其
事實欄所載之各犯行，係依憑鍾銘杰於第一審及原審之自白、駱
宗麟於警詢、偵訊時曾為之自白，證人即共同正犯黃○○於偵查
、第一審證述犯案之情形，證人即被害人哈迪、猜那、山立、林
玉姿、阿南、鍾沙、宋飛指證被害之經過，證人張玫力證述山立
向其求救之事實，及參酌卷附桃園縣政府警察局楊梅分局搜索扣
押筆錄、現場照片、贓物認領保管單、宋飛傷勢照片、怡仁綜合
醫院診斷證明書、行政院衛生署桃園醫院傷害診斷證明書、天成
醫院診斷證明書（以上診斷書依序記載鍾沙、哈迪、猜那之受傷
情形）等證據資料，以為論斷。復敘明：１、駱宗麟於原審翻異
前詞，否認有強盜犯行，辯稱：伊沒有強盜之意思，伊等不是要
搶外勞，是要打外勞，當初下午四、五點，大家都在黃○○家，
只有黃○○提議要打外勞，其他人都說不要，黃○○提議打外勞
，隱隱約約有要搶外勞錢之意，毆打鍾沙時其他人有要搶錢之意
，伊沒有，伊突然不想搶他，伊心裡突然想不要，伊怕其他人將
外勞又打又搶，因此伊將外勞打跑，伊又叫其他人不要追，好叫
外勞可以順利跑掉云云。經查駱宗麟等人毆打猜那、山立、鍾沙
、宋飛之目的係為強取彼等財物之事實，不惟據證人鍾銘杰及黃
○○於偵查時證述詳確，且所述一致，苟其等僅為打外勞而非搶
外勞，則就此等有利於己之事實，其於警詢、偵訊時誠實以告即
可，何須扭曲事實，一再供承其等所圖係為「搶外勞」，至第一
審及原審始改稱僅為「打外勞」云云，顯不合理。參以被害人林
玉姿及阿南部分，苟如駱宗麟所辯，僅為打外勞而非搶外勞云云
，則林玉姿既已落單，復跌入水溝，顯無招架能力，彼等何以惟
獨未對林玉姿施強暴舉措而任令離去；若非係因林玉姿經脅迫後
，受壓力而不能抗拒，自行交付財物，因彼等已取財得逞，方未
下手毆打林玉姿。足見上訴人等所為，純為滿足取財之目的，故
而出於強暴及脅迫之手段。駱宗麟前揭辯解，顯非可取。２、駱
宗麟之原審辯護人雖為其辯稱：駱宗麟等人所為尚未至使被害人
不能抗拒，蓋被害人均可逃離現場等語。然查駱宗麟等人所為強
暴或脅迫舉動至使被害人不能抵抗之情事，業於第一審審理時，
據證人林玉姿證述：「我非常害怕，在不得已的情況下才將皮包
給對方，不敢抵抗」；鍾沙證稱：「我當時覺得沒有辦法抵抗對
方」；宋飛證稱：「當時我感覺很怕，覺得我沒有辦法抵抗對方
五人」各等語。以駱宗麟一行人所持武器及騎乘工具暨人數之絕
對優勢，復參以被害人等經其等施以強暴、脅迫後，或極為害怕
以致不慎跌落水溝，或慌張逃跑，或捨腳踏車自行逃命，或將同
行友伴棄之不顧等情狀，而無絲毫還手，益徵其等所為確已至使
上開被害人不能抗拒，至為灼然。３、依鍾銘杰、黃○○等之證
詞觀之，足認駱宗麟於事實欄（二）至（五）部分之犯行，始終
參與，並與其他共同正犯等人有共同基於意圖為自己不法之所有
，加重強盜之犯意聯絡及行為分擔之事實，至堪認定。４、依鍾
銘杰所述，於民國九十九年六月二十八日晚間，上訴人等二人及
許○○、彭○○、葉○○先行在黃○○住處集合後，由黃○○提
議毆打外勞並強盜其財物，經在場之駱宗麟等人同意後，彼等遂
分乘三輛機車，推由後座者持木棍外出尋覓實行強盜犯行之對象
，並於晚間八時許，分別向外勞猜那、山立、阿南及林玉姿三次
下手實行強盜犯行，致猜那頭部受傷、山立背部受傷，就林玉姿
及阿南部分，駱宗麟及彭○○並強盜林玉姿財物得手，贓款花用
朋分，皮夾及證件丟棄，翌（二十九）日晚間七時許，上訴人等
二人與黃○○、許○○、曾○○共五人仍基於強盜之犯意，經向
外勞鍾沙及宋飛要求財物未果，駱宗麟遂持保力達飲料玻璃瓶毆
打鍾沙之頭部，以此方式實行強盜犯行，嗣將持用之木棍等物丟
棄，其等強盜外勞之動機係因認外勞語言不通而難以報案之事實
，洵屬實在。５、鍾銘杰、黃○○於第一審翻異前詞，改稱：(1)
彼等係「打外勞」而非「搶外勞」，(2)向林玉姿取財得手是次，
駱宗麟未指使許○○向林玉姿要索包包財物等詞，關於被害人山
立部分，黃○○於第一審證稱：「（鍾銘杰、彭○○、葉○○、
駱宗麟他們知不知道你會問外勞說有沒有錢？）不知道。」「（
為什麼？）我沒有跟他們說過我要跟外勞要錢，我過去外勞那邊
是我自己跟外勞說要錢」云云。核彼二人改稱情形，與警詢及偵
查時各人所言完全不符，反對駱宗麟於第一審時更改辯解內容予
以附和，已見串供，甚為明顯。因認其等事後所述與事實不符，
而不足採信等情（見原判決第二八至三一頁，理由二之〈五〉）
。核其說明與認定俱與卷存證據資料相符，論斷亦無違背證據法
則，不容指為違法。原判決既認定上訴人等二人係基於強盜之犯
意而著手實行犯罪行為，且已使被害人達於不能抗拒之程度，自
已不採關於目的在毆打被害人，或被害人並沒有不能抗拒云云之
相關證詞及辯解。此為法院取捨證據法理上當然之結果，縱未於
理由內說明捨棄該部分供述之理由，於判決本旨不生影響，仍不
得據為上訴第三審之合法理由。（二）、刑法上之恐嚇取財罪，
與強盜罪之區別，係以對於被害人施用強暴、脅迫等非法方法，
所加之威嚇程度為標準，倘其程度足以抑壓被害人之意思自由，
達使不能抗拒之程度，而取他人之物或使其交付者，即屬強盜罪
；必須被害人交付財物與否，尚有相當之意思自由，在社會一般
通念上，猶未至不能抗拒之程度，不過因此懷有恐懼之心，始得
成立恐嚇取財罪。原判決已依憑調查所得之證據，對於上訴人等
二人及其他共同正犯持木棒、鐵棒及鋁棍以及保力達飲料玻璃瓶
等兇器，將被害人哈迪（此部分駱宗麟未參與）、猜那、山立、
鍾沙及宋飛毆擊成傷而施以強暴手段，且均已至使各該被害人不
能抗拒，應構成結夥三人以上攜帶兇器加重強盜罪，而非僅祇於
恐嚇取財等情，已於理由內詳加說明，並無違背經驗法則及適用
法則不當之情形。上訴人等二人此部分上訴意旨係專憑其個人意
見，就原審調查證據、判斷事實及適用法律之職權行使，漫事爭
執，要非第三審上訴之適法理由。（三）、刑事訴訟法第一百五
十九條之二規定：「被告以外之人於檢察事務官、司法警察官或
司法警察調查中所為之陳述，與審判中不符時，其先前之陳述具
有較可信之特別情形，且為證明犯罪事實存否所必要者，得為證
據。」係以被告以外之人於司法警察（官）調查中之陳述，性質
上屬傳聞證據，原則上不認其具證據能力，惟該證人警詢之供詞
倘一味排除，亦有違實體真實發見之訴訟目的，是以先前與審判
中不符之陳述，具有較可信之特別情況，且為證明犯罪事實存否
所必要者，則例外認有證據能力。至被告以外之人於警詢之陳述
與審判中相符時，既得逕採用審判中之陳述，自無適用此傳聞證
據排除例外規定之餘地。原判決於理由載述：第一審審判期日業
經提示鍾銘杰、黃○○之警詢筆錄要旨予駱宗麟辯論之機會，其
與審判中所述相符者，顯然已經構成具備可信之特別情狀，是此
部分之證據方法當然有證據資格，而有證據能力，並引用其等於
警詢之陳述，資為駱宗麟有罪之論據等旨。惟其二人於警詢之陳
述與審判中相符部分，自得逕採用審判中之陳述。原判決認仍適
用傳聞證據排除例外規定，固屬贅載，但於判決結果並不影響，
不得執為合法之第三審上訴理由。（四）、現行刑事訴訟法關於
行通常審判程序之案件，為保障被告之反對詰問權，復對證人採
交互詰問制度，其未經詰問者，僅屬未經合法調查之證據，並非
無證據能力，而禁止證據之使用。此項詰問權之欠缺，非不得於
審判中由被告行使以資補正，而完足為經合法調查之證據。卷查
鍾銘杰、黃○○於第一審已行交互詰問程序，立於證人之地位而
為陳述，並接受詰問，駱宗麟之詰問權已獲得確保（見第一審卷
第一三二頁背面至一四０頁、第一四九頁背面至一六０頁）。原
審經合法調查後，將其二人於偵查中向檢察官之陳述，採為認定
駱宗麟犯罪之證據，於法尚無不合。又原判決認定駱宗麟有本件
犯行，所憑之證據，已如前述，縱除去駱宗麟所爭執之葉○○、
彭○○、許○○之偵訊筆錄部分，綜合案內其他證據，仍應為同
一事實之認定，並不影響於原判決之本旨，按之刑事訴訟法第三
百八十條之規定，仍不得執此指摘，資為上訴第三審之合法理由
。至於葉○○等四人之警詢及曾○○之偵訊筆錄，原判決並未引
為認定駱宗麟犯罪之依據，駱宗麟此部分上訴意旨，核係未依卷
內訴訟資料所為之指摘，尤非適法之第三審上訴理由。（五）、
共同實行犯罪行為之人，在合同意思範圍以內，各自分擔犯罪行
為之一部，相互利用他人之行為，以達其犯罪之目的者，即應對
於全部所發生之結果，共同負責。原判決事實欄一之（三）認定
九十九年六月二十八日晚間，上訴人等二人、許○○、彭○○及
葉○○前往黃○○住處，黃○○向駱宗麟等人提及其與涂兆權、
鍾銘杰於同月二十六日毆打並強盜外勞財物未果前開經過，遂提
議外出「搶外勞」、「打外勞」等語，上訴人等二人、許○○、
彭○○及葉○○判斷外勞語言不通不致報案，認此舉可為，均同
意強盜外勞，謀議既定，上訴人等二人、黃○○、許○○、彭○
○及葉○○基於結夥三人以上攜帶兇器強盜犯意聯絡，仍計畫選
定落單外勞，將之擊暈做案。於同日晚間八時四十分許，由上訴
人等二人及許○○分別駕駛機車，後座負載彭○○、黃○○及葉
○○，一行六人行至桃園縣楊梅市○○路八十七巷即「上田國小
」附近，適山立下班後一人騎乘腳踏車欲購買食物，六人見狀認
有機可趁，基於前揭結夥三人以上攜帶兇器強盜犯意聯絡，稍改
變做案方式，由上訴人等二人及許○○先行停車，使後座之彭○
○、黃○○及葉○○下車後走近山立，先以中文向山立索取財物
未果，即接續以木棍、鐵棒朝向山立背部毆打之強暴手段，致山
立頭部及背部受擊，背部及腰部均受有傷害，一行人沿路追打，
至使山立不能抗拒，將腳踏車丟棄後，倉皇奔跑逃向附近前揭「
泰國小吃店」店前求援並向張玫力求救，駱宗麟一行人見狀，迅
速離去現場而未取財得逞等情。係綜核鍾銘杰之自白、駱宗麟於
警詢及偵訊時之陳述，證人黃○○之證言，及其他卷內資料而為
認定，其於理由內說明駱宗麟就此部分有犯意聯絡及行為分擔，
為共同正犯之旨。因認駱宗麟雖未參與索取財物之行為，仍應對
於其他正犯強盜財物未遂，共同負責，於法並無不合。原判決並
未以山立之證言，作為其認定彭○○等人有以中文向山立索取財
物未果之依據，不生與卷內資料不合之問題，自無證據上理由矛
盾之違法可言。駱宗麟上訴意旨執以指摘，殊非第三審上訴之適
法理由。（六）、被告或共同正犯之自白不得作為有罪判決之唯
一證據，仍應調查其他必要之補強證據以察其是否與事實相符，
所謂補強證據，並非以證明犯罪構成要件之全部事實為必要，倘
其得以佐證自白之犯罪非屬虛構，能予保障所自白事實之真實性
，即已充分。又得據以佐證者，雖非直接可以推斷被告之犯行，
但以此項證據與被告之自白為綜合判斷，足以認定犯罪事實者，
仍不得謂非補強證據。原判決認定駱宗麟確有共同參與本件強盜
犯行，除援引駱宗麟於警詢及偵訊時之自白，共同正犯鍾銘杰、
黃○○等人之陳述外，尚綜合卷內其他證據資料，本於推理作用
，而為犯罪事實之認定，有如前述，並非僅以駱宗麟及共同正犯
之自白，為其論罪之唯一憑據甚明，自無採證違法可言。駱宗麟
就此指摘，亦非上訴第三審之適法理由。（七）、其餘上訴意旨
，經核亦係置原判決所為明白論斷於不顧，仍持已為原判決指駁
之陳詞再事爭辯，及對於事實審法院取捨證據與自由判斷證據證
明力之職權行使，徒以自己之說詞，任意指摘，難認已符合首揭
法定之第三審上訴要件。本件上訴違背法律上之程式，應予駁回
。
據上論結，應依刑事訴訟法第三百九十五條前段，判決如主文。
中    華    民    國  一○○  年   十二   月    八    日
                      最高法院刑事第五庭
                          審判長法官  邵  燕  玲  
                                法官  李  伯  道  
                                法官  孫  增  同  
                                法官  李  英  勇  
                                法官  李  嘉  興  
本件正本證明與原本無異
                                      書  記  官  
中    華    民    國  一○○  年   十二   月    九    日
                                                      V